【裁判字號】    96,簡,969
【裁判日期】    970609
【裁判案由】    地價稅
【裁判全文】
臺北高等行政法院判決
                                     96年度簡字第00969號
原      告  甲○○
被      告  臺北市稅捐稽徵處
代  表  人  丙○○（處長）
訴訟代理人  戊○○
            丁○○
上列當事人間因地價稅事件，原告不服臺北市政府中華民國96年
10月26日府訴字第09670219400 號訴願決定，提起行政訴訟。本
院判決如下：
    主  文
原告之訴駁回。
訴訟費用由原告負擔。
    事  實
一、事實概要：原告所有臺北市○○區○○段2小段117地號土地
    （宗地面積為70平方公尺，其權利範圍為1/2 ，持分面積35
    平方公尺，下稱系爭土地），地上房屋為臺北市○○區○○
    街28巷38號（含1 樓及2 樓，原告之權利範圍為1/2 ，下稱
    系爭地上房屋），系爭土地原經被告所屬萬華分處核定原告
    之應有部分按自用住宅用地稅率核課地價稅在案。嗣經該分
    處查得系爭土地之地上房屋1 樓自93年8 月19日供「吳文意
    」商號營業使用，核與土地稅法第9 條規定不符，乃以96年
    2 月26 日 北市稽萬華甲字第09639056200 號函補徵系爭土
    地17.5平方公尺部分面積94年至95年按一般用地與自用住宅
    用地稅率之差額地價稅計新臺幣( 下同)12,006 元( 下稱原
    處分) 。原告申請復查，未獲變更，提起訴願亦經決定駁回
    後，遂提起本件行政訴訟。
二、兩造聲明：
    (一)原告聲明：訴願決定及原處分均撤銷。
    (二)被告聲明：原告之訴駁回。
三、兩造之爭點：
    (一)原告主張之理由：
      1.原告與胞弟乙○○共有系爭土地及地上建物1 戶，為期
        各有獨立居住環境，經與胞弟協商約定，原告暫住2 樓
        ，胞弟暫住1 樓。期間所有管理、稅捐等費用各自負擔
        ，係屬分別管理使用性質。前開建物係54年落成，1 、
        2 樓均按一般稅率繳納地價稅。直至67年6 月30日財政
        部(67)臺財稅第34248 號函發佈「關於自用住宅用地核
        課地價稅及土地增值稅應如何認定乙案，應依照會商結
        論辦理。」原告依前項會商結論，向被告所屬萬華分處
        申請2 樓地價稅特別稅率經該分處派員查核，完全符合
        規定予以核准延續迄今已達28年。至於胞弟居住之1 樓
        ，因部分建物兼營小生意，仍按一般稅率繳納地價稅，
        數十年從未改變，經核並無違反稅捐稽徵法第21條、土
        地稅法第9 條、第17條及第41條等規定。
      2.至財政部86年12月18日臺財稅第86193579號函釋，僅係
        個案對李君個人函詢之回覆，並非公佈全國所屬執行政
        策、政令，其位階難與財政部上揭67年令函相提並論。
        而上開函中所提以各層管理者名義設立稅籍乙節，原告
        與胞弟早已分別設立稅籍資料，惟係依稅捐稽徵法第21
        條第1 項第2 款及第2 項規定設立之土地稅籍資料，並
        非該函所稱之設立房屋稅籍資料。再依被告片段所引該
        函函中說：「如經查明該建物各層樓由不同所有權人分
        層管理使用…並符其他法定要件者，准依…實際設籍使
        用情形所占土地面積比例，適用自用住宅用地核課地價
        稅及土地增值稅。」觀之，並未排除分層管理使用制。
        因此被告堅持主張建物立體持分( 即1 樓、2 樓各持分
        1/2) ， 已違背財政部之政策至明。
      3.又按，財政部上揭67年函令說明第1 項：「地上房屋為
        樓房時，不分是否分層編訂門牌或分層登記，土地一人
        所有或持分共有，其地價稅及土地增值稅，准按各層房
        屋實際使用情形所占土地面積比例，分別按特別稅率及
        一般稅率計課…。」所謂各層房屋實際使用情形所占土
        地面積比例，自然係指土地總面積比例，並非各層房屋
        持分比例至為明確。函中亦未要求設立房屋稅籍，況原
        告之房地係尚未取得固定權利範圍之建物。再揆諸最高
        法院57年台上字第2387號判例：「至於共有物未分割前
        ，各共有人實際上劃定範圍使用共同物者，乃屬一種分
        管性質，與共有物分割不同。」地政機關就原告與胞弟
        現在住處分管使用情形之見解認為應有上開法條之適用
        ，另雙方合意劃定範圍分管，使用之分管契約如無違反
        強制或禁止規定，亦無不可。綜上所述，足證萬華分處
        於68年核准原告之地價稅特別稅率案，並無違誤。而被
        告竟置財政部上揭67年函令專業性指導及最高法院判例
        原則於不顧，而認同萬華分處因誤解法令處分原告，實
        難令人信服。
    (二)被告主張之理由：
      1.卷查，原告所有系爭土地原經核定按自用住宅用地稅率
        課徵地價稅，嗣經被告所屬萬華分處查得系爭土地之地
        上建物1樓，自93年8月19日起供「吳文意」商號營業使
        用，此有該址房屋稅稅號查詢營業稅資料附卷可稽，是
        該房屋占系爭土地面積35平方公尺(70×1/2=35)部分，
        自不符合土地稅法第9 條規定之自用住宅用地要件，該
        分處乃按財政部80年5 月25日臺財稅第801247350 號函
        釋及稅捐稽徵法第21條第1 項第2 款及第2 項規定，核
        定原告所有系爭土地面積17.5平方公尺，應自94年起改
        按一般用地稅率課徵地價稅並補徵原告94年至95年按自
        用住宅用地稅率與一般用地稅率課徵之差額地價稅，於
        法並無違誤。
      2.又按，所謂自用住宅用地，係指土地所有權人或其配偶
        、直系親屬於該地辦竣戶籍登記，且無出租或供營業用
        之住宅用地，此為土地稅法第9 條所明定。系爭土地及
        其地上建物1 至2 樓房屋均為原告與他人各持有1/2 ，
        雖原告辯稱業經協議分層使用，惟並未向答辯機關申報
        分層管理設立房屋稅籍，是原告並不符合財政部86年12
        月18日臺財稅第861931579 號函釋：「李xx君持分共有
        之2層 樓房，如經查明該建物各層原即由不同所有權人
        分層管理使用，且分別以各該層管理者名義設立房屋稅
        籍課徵房屋稅，並符其他法定要件者，准依稽徵機關之
        房屋稅籍紀錄及實際設籍使用情形所占土地面積比例，
        適用自用住宅用地稅率核課地價稅及土地增值稅。」之
        規定，故原告持有1 樓房屋應有部分之系爭土地持分面
        積17. 5 平方公尺，因自93年8 月19日起供「吳文意」
        商號營業使用，自無自用住宅用地優惠稅率之適用。
    理  由
一、本件原告因不服被告補徵系爭土地94至95年度按一般用地與
    自用住宅用地稅率之差額地價稅計12,006元之處分，而提起
    本件撤銷訴訟，因其爭執之數額未逾20萬元，依行政訴訟法
    第229 條第1 項第1 款規定，應適用簡易訴訟程序，爰不經
    言詞辯論，逕為判決，合先敘明。
二、按稅捐稽徵法第21條第1 項第2 款及第2 項規定：「稅捐之
    核課期間，依左列規定：…二、依法應由納稅義務人實貼之
    印花稅，及應由稅捐稽徵機關依稅籍底冊或查得資料核定課
    徵之稅捐，其核課期間為5 年。」「在前項核課期間內，經
    另發現應徵之稅捐者，仍應依法補徵或並予處罰；在核課期
    間內未經發現者，以後不得再補稅處罰。」土地稅法第9 條
    規定：「本法所稱自用住宅用地，指土地所有權人或其配偶
    、直系親屬於該地辦竣戶籍登記，且無出租或供營業用之住
    宅用地。」第17條第1 項規定：「合於左列規定之自用住宅
    用地，其地價稅按千分之二計徵：一、都市土地面積未超過
    3 公畝部分。二、非都市土地面積未超過7 公畝部分。」第
    41 條 規定：「依第17條及第18條規定，得適用特別稅率之
    用地，土地所有權人應於每年（期）地價稅開徵40日前提出
    申請，逾期申請者，自申請之次年期開始適用。前已核定而
    用途未變更者，以後免再申請。適用特別稅率之原因、事實
    消滅時，應即向主管稽徵機關申報。」
三、經查，原告與他人共有系爭土地及其地上房屋，所有權應有
    部分均為二分之一，原告就系爭土地之所有權應有部分原經
    被告核定按自用住宅用地稅率核課地價稅在案。嗣經被告所
    屬萬華分處查得坐落系爭土地之系爭地上房屋1樓自93年8月
    19日起供「吳文意」商號營業使用等情，為原告所不爭，並
    有房屋稅稅號查詢營業稅資料、地籍資料查詢、系爭土地及
    建物所有權登記附原處分卷可稽，堪信為真正。故被告所屬
    萬華分處以原告所有系爭地上房屋1 樓應有部分之系爭土地
    持分面積17.5平方公尺(70 平方公尺÷2 ÷2 ＝17.5平方公
    尺)， 因自93年8 月19日供「吳文意」商號營業使用，非屬
    土地稅法第9 條規定之自用住宅用地，核定該部分面積自94
    年起改按一般用地稅率課徵地價稅(2樓所佔土地面積17.5平
    方公尺，仍符合自用住宅用地稅率課徵地價稅) ，乃以原處
    分補徵系爭土地17.5平方公尺部分面積於94年至95年按一般
    用地與自用住宅用地稅率之差額地價稅12,006元，揆諸前揭
    規定，並無不合。
四、原告起訴雖主張：其與共有人協議分層使用系爭地上房屋，
    其分管之2 樓部分確無營業使用或出租行為，依財政部86年
    12月18日台財稅第861931579 號函釋意旨，應准原告就系爭
    土地之持分按自用住宅用地稅率課徵地價稅云云。
五、惟查，所謂自用住宅用地，係指土地所有權人或其配偶、直
    系親屬於該地辦竣戶籍登記，且無出租或供營業用之住宅用
    地，此觀諸土地稅法第9 條規定甚明。而財政部86年12月18
    日臺財稅第861931579 號函釋係以：「李××君持分共有之
    2 層樓房，如經查明該建物各層原即由不同所有權人分層管
    理使用，且分別以各該層管理者名義設立房屋稅籍課徵房屋
    稅，並符其他法定要件者，准依稽徵機關之房屋稅籍紀錄及
    實際設籍使用情形所占土地面積比例，適用自用住宅用地稅
    率核課地價稅及土地增值稅。」原告雖主張其與胞弟共有之
    系爭地上房屋業經協議分層使用，惟並未向被告申報分層管
    理設立房屋稅籍之資料，經核與前揭財政部函釋規定不合，
    此外，原告亦未提出其他具體確切之積極證據以為證明，空
    言主張其與共有人已協議分管系爭地上房屋，其分管之系爭
    2 樓並無出租或供營業使用，應按自用住宅用地稅率課徵其
    所有系爭土地之地價稅云云，洵無足採。
六、綜上所述，被告所為之補稅處分，於法並無違誤，訴願決定
    予以維持，亦無不合，原告仍執前詞，訴請撤銷，為無理由
    。
據上論結，本件原告之訴為無理由，爰依行政訴訟法第233條第1
項、第98條第1項前段，判決如主文。
中    華    民    國    97    年    6     月    9    日
                    臺北高等行政法院第二庭
                                    法  官  蕭惠芳
上為正本係照原本作成。
本件以訴訟事件所涉及之法律見解具有原則性者為限，始得於本
判決送達後20日內向本院提出上訴狀並表明上訴理由，如已於本
判決宣示後送達前提起上訴者，應於判決送達後20日內補具上訴
理由（均按他造人數附繕本），且經最高行政法院許可後方得上
訴。
中    華    民    國    97    年    6     月    9    日
                                    書記官   李淑貞


司法院資訊處製作；財團法人民間司法改革基金會備份。
